臺灣雲林地方法院民事判決
111年度訴更一字第1號
原      告  許燕珠  
            廖宜輝  
            廖曼君  
兼      上
共      同
訴訟代理人  廖宜祥  
被      告  劉志鵬律師即理新工業股份有限公司破產管理人


            陳錦隆律師即理新工業股份有限公司破產管理人

            古嘉諄律師即理新工業股份有限公司破產管理人

            葉大殷律師即理新工業股份有限公司破產管理人

上列當事人間請求塗銷抵押權登記事件，本院於民國111年5月26
日言詞辯論終結，判決如下：
    主  文
被告應將如附表所示之抵押權登記予以塗銷。
訴訟費用由被告負擔。 
    事實及理由
壹、程序事項：
一、按因不動產之物權涉訟者，專屬不動產所在地之法院管轄，
    民事訴訟法第10條第1項定有明文。本件原告起訴請求被告
    將原告所共有坐落雲林縣○○鎮○○段0000地號土地，權利範圍
    為公同共有3000分之562（下稱系爭土地）上如附表所示之
    抵押權（下稱系爭抵押權）登記予以塗銷，係屬因不動產物
    權涉訟，專屬不動產所在地之法院管轄，本院自有管轄權，
    合先敘明。
二、按破產人因破產之宣告，對於應屬破產財團之財產，喪失其
    管理及處分權。破產宣告時屬於破產人之一切財產，及將來
    行使之財產請求權，為破產財團之財產，破產法第75條、第
    82條第1項第1款定有明文。是破產人因破產之宣告，對於應
    屬破產財團之財產，喪失其管理及處分權，關於破產財團之
    訴訟，即無訴訟實施權，其喪失之管理及處分權既由破產管
    理人行之，此項訴訟，自應以破產管理人為原告或被告，當
    事人始為適格。次按訴狀送達後，原告不得將原訴變更或追
    加他訴，但請求之基礎事實同一者，不在此限，民事訴訟法
    第255條第1項第2款亦有明文。原告提起本件訴訟時原以理
    新工業股份有限公司（下稱理新公司）為被告，並聲明：被
    告理新公司應將原告所有系爭土地上系爭抵押權登記予以塗
    銷；嗣於民國111年4月6日具狀變更被告為理新公司之破產
    管理人劉志鵬律師、陳錦隆律師、古嘉諄律師、葉大殷律師
    ，並聲明：如主文文第一項所示。經查：本件抵押權人理新
    公司於79年10月20日經臺灣臺北地方法院（下稱臺北地院）
    79年度破更字第54號、79年度破字第18號裁定宣告破產（下
    稱系爭破產事件）而開始破產程序，並選任葉大殷律師、古
    嘉諄律師、陳錦隆律師、劉志鵬律師為破產管理人，嗣臺北
    地院於108年7月19日以95年度執破字第24號裁定系爭破產事
    件程序終結，有臺北地院95年度執破字第24號裁定影本在卷
    可憑（見本院110年度訴字第22號卷第79至80頁）。故原告
    變更被告為理新公司之破產管理人葉大殷律師、古嘉諄律師
    、陳錦隆律師、劉志鵬律師，即具當事人之適格；據此所為
    聲明之變更，則係本於所有權之妨害除去請求權而有所請求
    ，其請求之基礎事實同一，於法並無不合，應予准許。
貳、實體事項：
一、原告起訴主張：原告等4人因繼承取得被繼承人廖濟民所遺
    系爭土地，而廖濟民前於77年10月15日登記設定系爭抵押權
    予理新公司，為訴外人廖森蔚擔保債務。而系爭抵押權設定
    迄今已逾32年，今理新公司業於79年10月20日（按原告之書
    狀誤載為24日）經臺北地院裁定宣告破產，則系爭抵押權所
    擔保之債權，依民法第881條之12第1項第7款規定，業已確
    定。又理新公司自破產宣告之日起迄今，被告未曾向廖森蔚
    請求清償債務，被告進行破產程序時亦未發現系爭抵押權所
    擔保之債權存在。縱此一擔保債權尚未清償，被告自79年10
    月20日起即可行使請求權，請求權之消滅時效亦自斯時開始
    起算，期間並未有中斷消滅時效進行而重行起算之事由，系
    爭抵押權擔保債權之請求權當於94年10月20日消滅時效屆滿
    而消滅，被告在該債權消滅時效完成後5年內復未實行抵押
    權，系爭抵押權逾除斥期間已於99年10月20日消滅。惟系爭
    土地仍存有系爭抵押權登記，自係對原告之所有權行使造成
    妨害，為此，依民法第821條、第767條第1項中段規定提起
    本件訴訟，請求被告塗銷系爭抵押權登記等語。並聲明：如
    主文第1項所示。
二、被告則均以：被告於79年10月24日依臺北地院破產裁定接管
    理新公司之財產時，並未發現有系爭抵押權所擔保之債權憑
    證。有關原告主張本件有消滅時效，請鈞院依卷內事證認定
    等語置辯，並聲明：原告之訴駁回。
三、本院之判斷：
㈠、原告主張其等為因繼承而取得系爭土地之所有權，且系爭土
    地於77年10月15日為理新公司設定系爭抵押權，以擔保理新
    公司對廖森蔚之債權；理新公司於79年10月20日經臺北地院
    裁定宣告破產而開始破產程序，並選任葉大殷律師、古嘉諄
    律師、陳錦隆律師、劉志鵬律師為破產管理人，嗣臺北地院
    於108年7月19日裁定系爭破產事件程序終結等情，有土地登
    記謄本、臺北地院95年度執破字第24號裁定影本在卷可稽，
    並為被告所不爭執，堪認原告上開主張為可採。
㈡、按請求權，因15年間不行使而消滅；消滅時效，自請求權可
    行使時起算；所有人對於妨害其所有權者，得請求除去之，
    民法第125條、第128條及第767條第1項中段分別定有明文。
    又最高限額抵押權所擔保之原債權，因債務人或抵押人經裁
    定宣告破產者而確定；最高限額抵押權所擔保之債權，其請
    求權已因時效而消滅，如抵押權人於消滅時效完成後，5年
    間不實行其抵押權者，該債權不再屬於最高限額抵押權擔保
    之範圍，民法第881條之12第1項第7款前段及第881條之15亦
    定有明文。此規定依民法物權編施行法第17條，於民法物權
    編修正施行前設定之最高限額抵押權，亦適用之。查系爭抵
    押權設定登記之時間為77年10月15日，為前開條文修正施行
    前設定之抵押權，依據前述說明，仍有上述新增條文之適用
    。再查，系爭抵押權約定之存續期間雖為不定期限，而理新
    公司既於79年10月20日經臺北地院裁定宣告破產，則系爭抵
    押權所擔保之原債權，即應於79年10月20日屆至而確定，依
    一般請求權之時效期間15年計算，原債權請求權時效至遲已
    於94年10月20日完成。因系爭抵押權於債權時效完成後5年
    除斥期間內並未實行，依上開規定，原債權即非屬系爭抵押
    權擔保之範圍，依抵押權之從屬性，系爭抵押權應歸於消滅
    ，惟迄未塗銷系爭抵押權登記，顯然對於原告所有權有所妨
    害。從而，原告依民法第767條第1項中段規定，請求被告塗
    銷系爭抵押權，自屬有據。
四、綜上，原告主張系爭抵押權業已消滅，請求被告塗銷系爭抵
    押權之登記，為有理由，應予准許。 
五、本件事證已臻明確，兩造其餘主張陳述及所提之證據，經審
    酌後認為均不足以影響本判決之結果，爰不逐一論列，併此
    敘明。
六、訴訟費用之負擔：民事訴訟法第78條。　
中　　華　　民　　國　　111 　年　　6 　　月　　16　　日
                  民事第一庭    法  官  吳福森

以上正本係照原本作成。
如對本判決上訴，須於判決送達後20日內向本院提出上訴狀。如
委任律師提起上訴者，應一併繳納上訴審裁判費。
中　　華　　民　　國　　111 　年　　6 　　月　　16　　日
                                書記官　程尹鈴　　
附表：
編號 抵押權設定標的 權利範圍 抵押權登記內容  1 雲林縣○○鎮○○段0000地號土地  公同共有3000分之562 ⒈權利種類：抵押權            ⒉收件年期：77年                ⒊字號：西地普字第006322號 ⒋登記日期：77年10月15日  ⒌登記原因：設定    ⒍權利人：理新工業股份有限公司      ⒎債權額比例：全部                ⒏擔保債權總金額：本金最高限額新臺幣 　                3,000,000元 ⒐存續期間：不定期限 ⒑清償日期：就各個債務分別規定其清償 　          日期　  ⒒債務人及債務額比例：廖森蔚   ⒓設定權利範圍：3000分之562          ⒔設定義務人：廖濟民